【裁判字號】    96,訴,351
【裁判日期】    981016
【裁判案由】    給付租金等
【裁判全文】
臺灣屏東地方法院民事判決               96年度訴字第351號
原      告  丁○○
訴訟代理人  張志明律師
被      告  戊○○
訴訟代理人  黃榮作律師
            康清敬律師
上列當事人間請求給付租金等事件，本院於中華民國98年10月5
日言詞辯論終結，判決如下：
    主  文
原告之訴及假執行之聲請均駁回。
訴訟費用由原告負擔。
    事實及理由
一、本件原告起訴請求被告給付新臺幣（下同）341 萬420 元及
    其法定利息，於訴狀送達後，先則改為請求被告應給付467
    萬420 元及其法定利息，後又改為請求被告給付386 萬元及
    其法定利息，核屬擴張或減縮應受判決事項之聲明，依民事
    訴訟法第255 條第1 項第3 款之規定，於法並無不合，先此
    敘明。
二、原告主張：
  (一)坐落屏東縣長治鄉○○段555 地號土地及其上建物為原告所
    有，被告向原告承租其中約500 坪之屠宰場（下稱屠宰場租
    賃），約定租賃期間自95年4 月1 日至115 年3 月30日止，
    每月租金新台幣（下同）8 萬元，押租金24萬元，被告應於
    每月1 日前給付租金；被告另又向原告租用坐落上開土地上
    之150 坪冷凍庫（下稱冷凍庫租賃），每月租金13萬元。原
    告依約提供屠宰場登記證書及上開屠宰場租賃及冷凍庫租賃
    之標的物供被告使用，詎被告於依約繳納屠宰場租賃之95年
    4 月及5 月份租金及電費後，竟藉詞原告未能提供合法使用
    執照及未能使租賃物合於使用狀態云云，自95年6 月起拒繳
    租金及電費，惟仍繼續佔用租賃物及使用水電，迨至95年12
    月間，更片面解除租約，並繼續佔用上揭租賃物及使用水電
    迄今。然原告並無被告所指違約情事，其片面解約，於法未
    合。被告就屠宰場租賃共積欠自95年6 月起至96年12月止19
    個月租金計152 萬元，另就冷凍庫租賃則積欠95年7 月起至
    96年12月止之租金234 萬元，爰依租賃法律關係請求被告加
    計法定遲延利息給付租金386 萬元，又本件就屠宰場租賃之
    金額之請求，主張依租賃契約之法律關係為先位之請求，備
    位則係主張不當得利返還請求權，先後位係不真正客觀預備
    訴之合併，並聲明：(一)被告應給付原告386 萬元及其中260
    萬元部分自起訴狀繕本送達翌日即96年7 月26日起；另126
    萬元自擴張聲明狀送達之翌日即97年11月18日起，均至清償
    日止，按週年利率百分之五計算之利息；(二)願供擔保請准宣
    告假執行。
  (二)對被告抗辯所為之陳述：
  1.依被告所自行組裝之屠宰鴨隻機器設備，原告暫以每日屠宰
    5 千隻（被告自稱每日屠宰6 千至7 千隻）為基準，其每日
    廢污水處理水量約400 立方公尺，而依此標準計算，需增設
    廢水處理設備費用為：(1)土木工程：約600 萬元。(2)機械工
    程、配電工程、污泥脫水機工程之費用合計約400 萬元。
  2.系爭租賃契約第10條所指「合法使用之執照」，應係指每小
    時屠宰雞或鴨143 隻之屠宰場登記證書，而非被告所指每日
    屠宰量6 千至7 千隻鴨之屠宰場登記證書，理由如下：
  被告自承在89年12月1 日至92年11月30日曾租地興建廠房及
    機器設備屠宰鴨隻，並有每天3 千至4 千隻，甚至5 千隻之
    屠宰量，則被告應知悉屠宰鴨隻，除需有屠宰之機器設備外
    ，尚需有合乎規定之廢水處理設備等，始得合法進行屠宰，
    而該廢水處理設備等應由被告負責，亦可由被告所提出「契
    約書」第8 條約定「環保污染防治設施」應由乙方即承租人
    （己○○）負責，即足證明。
  查兩造間就系爭建物租賃部分之租金為每月8 萬元，每年為
    96萬元，依商場慣例而言，原告豈有先支付約1,000 萬元及
    提供500 坪廠房土地供被告使用，而在10年後才收回上揭支
    付之1,000 萬元費用之理？又平白損失1,000 萬元之10年利
    息？又供被告無償使用系爭廠房及土地10年？
  被告前已有租地設廠房從事屠宰鴨隻之經驗，渠於議約前、
    後豈有不知查驗原告是否有屠宰場登記證書之理？況渠復斥
    資租裝機器設備，苟無法合法屠宰，豈非損失重大？況被告
    既知原告所持之屠宰場登記證書每小時之屠宰量為鴨隻或雞
    隻143 隻，復願意簽約，渠內心思維，非原告所得揣測。
  故如被告依法裝設上揭設備等，原告自可依法申請而取得合
    法屠宰登記證書。
  3.民法第423 條所謂合於所約定使用、收益之租賃物，乃指該
    租賃物在客觀上合於約定使用、收益之狀態為已足，至於承
    租人能否達到使用收益之效果，則非所問，最高法院84年度
    台上字第333 號判決可資參照。準此，如當事人就租賃物之
    使用收益，於主觀上別有考量或要求，自應於租賃契約特別
    約定，且於相對人承諾後，始足拘束他方當事人。本件系爭
    契約第10條僅約定「出租人需提供所有合法使用之執照使承
    租人能夠合法營業」，並無特別約定出租人需提供何種特定
    內容之執照始完成其給付義務。被告於訂約前即曾至系爭租
    賃物察看，如被告承租之目的即為建設渠所稱屠宰雞或鴨6
    千至7 千隻之設備，於簽約時自應特為注意，對此事先已知
    悉或注意各節，豈會不於契約中明定。又系爭契約前揭條款
    已針對執照為約定，凡此皆可得知，於雙方訂約時，被告已
    知悉租賃物之狀態及原告所持有之執照非屠宰雞或鴨6 千至
    7 千隻者。
  4.系爭屠宰場迄今仍正常營業，除有屠宰豬隻外，尚有冷凍肉
    品（被告亦繼續使用冷凍庫，即足證明），被告指屠宰場登
    記後，業已停業滿一年，顯與事實不符，所指第二線屠宰雞
    鴨已停業數年，亦與事實不符，蓋因第二線屠宰線機器設備
    ，係被告拆除，並另裝設。
  5.否認被告所指蘇信有隱瞞訛騙等情，原告向銀行借貸與被
    告之機器設備無關，蘇信或原告或原告之子等人，並未指
    揮催促被告上揭裝設工程，原告已將租賃物提供被告使用，
    渠所指「無從使用」，係因可歸責於被告之原因。
  (三)由系爭租賃契約「租賃物標示」：屏東縣長治鄉○○段555
    地號局部約500 坪（內含局部建物）及第10條「租賃期間內
    甲方需提供乙方所有合法使用之執照使乙方能夠合法營業」
    、第3 條「…，內部所有機器設備生財器具為乙方自有。」
    等語觀之，相關符合空氣污染、廢水處理、取得CAS 優良農
    產品證明之機器設備，應係由承租人負責依法安裝合格後，
    始由出租人另備土地、廠房相關證明文件一併向相關主管機
    關提出申請，經主管機關認可後，始核發屠宰許可證及授予
    編號及CAS 標章使用證書，故上揭機器設備應由承租人負責
    出資、安裝，其理至明，此復由租約第3 條明定所有機器設
    備均歸承租人所有乙節，益足證明。被告固主張原告簽約時
    謊稱系爭屠宰場可日宰六、七千隻鴨隻云云，並傳訊證人鄧
    啟華、乙○○、甲○○以圓其說，茲敘述渠等主張及證述不
    實之理由如下：
  1.有關證人乙○○證述部分：
  依財團法人中央畜產會「廠商申請CAS 優良農產品證明標章
    （肉品類）審查作業程序」（附件）二、（二）２、CAS 生
    鮮肉品廠商分類表及應具備之條件：家禽類均應備有急速凍
    結設備、冷藏庫及冷凍庫、小分切場等機器設備，而上揭機
    器設備均由被告於簽約後始負責安裝，是則在簽約時，原告
    如何預判被告所安裝之機器設備均符合CAS 驗證行政執行機
    構之審查標準？又如何於簽約時，即可提出CAS 標章使用證
    書？顯見被告上揭主張及舉證，均屬不實。
  乙○○證述意旨指「合法證照」係指包含空污之證照，鄧啟
    華則指不包含空污，證述內容相互齟齬。
  原告於簽約時是否執有每日屠宰量（鴨）6 、7 千隻之許可
    證，被告或其聘用之代書鄧啟華、或中間人乙○○，除可逕
    向動植物防疫檢疫局查詢外，亦可上網查詢，即可印證。
  既然相關申請CAS 標章之機器設備，空污機器設備均係由被
    告負責安裝，何以廢水處理設備應由原告負責？況依系爭租
    約第3 條規定，所有機器設備均歸被告所有，亦不符常理，
    顯見安裝系爭廢水處理設備乙節，應係由被告負責。
  2.有關證人甲○○證述部分：
  其證稱：「（法官問：舊的看起來像一線的設備是否有修復
    的可能？）依我的專業來看，不可能。」云云。然查，甲○○並未取得修復上揭設備之專業執照，何來依其專業判斷？
    況就該設備之狀況及為何不能修復等情，俱未見說明，故上
    揭證述，顯不可採。
  又證稱：「（法官問：你去永源廠做新的設備時，現場有無
    人指揮你或監工？）地主一天到現場二、三次，他的名字叫
    蘇信，他們全家都有參與看屠宰設備…」「（法官問：你
    在裝設備時地主有無告訴你如何裝作？）有，他說的我就照
    做。」「當時地主、他兒子及承租人都有在一起討論如何裝
    設。」「地主只要求水溝的高度及圍牆、各個工作室的隔間
    ，除了這些之外，其他地主都沒有要求。」云云，細繹證人
    前後證述內容可知，地主並未「要求」、「指示」或「參與
    看」屠宰設備之安裝，應屬無疑，至所謂「各個工作室的隔
    間」乙節，復屬無稽，蓋因地主對屠宰雞、鴨行業並不熟悉
    ，何來指示隔間？
  又證稱：「（被告訴訟代理人問：你剛才所講的每天屠宰雞
    鴨數量、蘇信、丁○○及他兒子是否知道？）之前他們全
    家都有參與，所以他們知道。」「（被告訴訟代理人問：戊○○與蘇信夫婦有無談到污水問題？）之所以承租他的地
    方是因為符合條件，所以才承租」「（問：符合條件是誰講
    的？）地主講的，他說沒有問題，是蘇信說沒有問題。」
    「（問：所說地主是誰？）他們全家都有參與，蘇信夫婦
    都說沒有問題。」云云，惟最後又證稱：「（原告訴訟代理
    人問：剛才你說你在裝設時，他們『全家都有參與』，是指
    參與什麼？）他們全家與承租人協調場地須要多寬，我所講
    的參與是指這部分。」「他們寫合約時我不在場。」，是則
    ，證人甲○○既證稱渠上揭所指「參與」係指地主全家人與
    承租人「協調場地須要多寬」這個部分（按原告否認有「全
    家」參與協調之事），則上揭甲○○上揭所指地主全家參與
    討論每天宰鴨數量及污水處理問題等情，顯屬不實，再證諸
    甲○○亦證稱兩造簽約時，渠並未在場，顯見無論簽約時或
    甲○○施工時，兩造並未討論所謂每天屠宰鴨隻數量及污水
    設備問題，其理至明。
  至甲○○於上揭證述之「後」，雖又證稱：「（原告訴訟代
    理人問：剛才所說每天屠宰量及污水處理廠，你說地主知道
    ，是誰告訴你的？）每天殺六、七千隻，是承租人說的，而
    地主說沒有問題，這是我在施作時他們雙方面講了好幾次。
    」云云，然查，證人甲○○既係戊○○傳訊之證人，且渠證
    詞亦與證人鄧啟華、乙○○前後呼應，自無偏頗丁○○之理
    ，是則，甲○○上揭既證述地主及渠全家人所參與部分僅「
    與承租人協調場地須多寬」乙節（按租約已明定約500 坪，
    故應係就此部分協調而已），足證並無甲○○所指承租人與
    地主等人談論每天屠宰量及污水處理廠之情。
  3.有關證人鄧啟華證述部分：
  符合空氣污染、CAS 等機器設備，在簽約時，被告均未安裝
    完成，原告如何提出證人所指之合格文件供作簽約？
  況被告所指屠宰證之取得，應係於「安裝」合格之空氣污染
    、廢水處理、取得CAS 優良農產品證明之機器設備後，由原
    告另備土地、廠房相關證明文件，一併向相關主管機關提出
    申請，經認可後，始核發屠宰證與授予編號及CAS 標章使用
    證書。
  系爭屠宰證並未被註銷。
  4.有關證人己○○證述部分：
    證人己○○係被告之子，且證稱: 「訂約的事情我沒有參與
    。」顯見其就簽約之內容並未參與，再者，己○○亦未曾向
    蘇信陳述高樹廠之每日屠宰量。
  5.有關證人丙○○證述部分：
  原告未曾與被告約定每日屠宰鴨隻7 千隻或雞隻1 萬隻乙節
    ，已如上述，況證人所指每日屠宰雞隻1 萬隻乙節，亦與被
    告所指每日屠宰6 、7 千隻，差距甚大，顯見證人上揭所述
    不實。
  至丙○○所指原告另提供一間廠房供作裝設冷凍庫乙節，應
    非屬實，蓋因該部分本即被告承租廠房、土地，且被告僅係
    將該廠房打通，而與其他部分連接，而非原告「另」提供一
    間供作使用。
  6.按97年2 月18日之言詞辯論筆錄所載內容可知，該契約書之
    訂立乃係由被告請託證人鄧啟華所繕打，故其契約文字之選
    用如有疑義或模糊之用字，依風險合理分配之法理，自應由
    被告承擔。次按屠宰場登記證書上所載之屠宰畜禽種類及最
    高屠宰量係屬契約之必要之點，應屬無疑。又查系爭租賃契
    約中如第6 條「乙方就租賃物，為使用之便利或美觀而增設
    ，改造或裝飾，其費用由乙方自理。」及第12條「倘乙方須
    設籍（設立公司行號或遷入戶藉）於租賃物時，應得甲方同
    意，租期屆滿或中途解約均應辦理除籍後始退還押租金。」
    此等條款應屬民法第153 條所稱之租賃契約之非必要之點已
    經當事人表示於外之事項。故此，此等非必要之點既均已詳
    載於系爭契約中，依舉輕以明重之理，當事人就「屠宰畜禽
    種類及最高屠宰量」為若干此必要之點，殊無僅以概括文字
    ，而未詳盡記載之方式，書列於系爭契約之理。
  (四)退而言之，如鈞院認系爭租賃契約第10條所指「合法使用之
    執照」，係指被告所指每日屠宰量六、七千隻，則所需裝設
    之汙水處理設備，需由何人負責裝設？
  1.按系爭租賃契約第10條約定：「租賃期間內甲方需提供乙方
    所有合法使用之執照使乙方能夠合法營業，若因甲方因素而
    導致乙方無法合法使用，甲方需賠償乙方一切損失。」依其
    文義，應係指甲方即原告於租賃期間內需提供乙方即被告所
    有合法使用之執照，而非謂原告於訂立契約時即應提供被告
    所有合法使用之執照，此間之差異，不可不察。故原告僅須
    於租賃期間內之相當期間內使被告取得相關之合法使用執照
    ，應可認為符合契約條款之文義及誠信原則，而非可為違反
    契約義務之認定。
  2.兩造「簽訂租約時」，原告確執有屠宰量（第二線）為每小
    時143 隻雞、鴨之屠宰證。如被告承租後所裝設之機器設備
    亦係每小時屠宰量143 隻者，則原告在租賃期間內毋需再向
    主管機關申請變更屠宰證。今被告在租賃期間內將屠宰機器
    設備由每小時屠宰量143 隻，擴增至每日屠宰量六、七千隻
    ，則在租賃期間內，原告固需向主管機關提出申請變更每小
    時最高屠宰量之變更登記，而申請屠宰場設立、「變更」登
    記時，應檢附屠宰場登記證書變更登記申請書、營運計畫書
    、屠宰場建築物及設施設備配置圖、環境保護主管機關審查
    核准之污染防治措施計畫或相關許可證明文件、土地使用分
    區使用證明文件或土地登記謄本及地籍圖謄本（影本）、屠
    宰場登記證書（影本）、經審查通過之營運計畫書、屠宰場
    建築物及設施設備配置圖6 份及CAD 相容格式電腦圖檔1 份
    ，向主管機關屏東縣政府、動植物防疫檢疫局提出申請，併
    此敘明。
  3.污水處理設備之設置義務應由被告負擔，而與原告無涉，理
    由如下：
  按系爭租賃契約第3 條規定：「乙方就租賃物，限於供工廠
    使用。內部所有機器設備生財器具為乙方自有。」依此條文
    義，可知被告仍係欲依廠區範圍劃分其與原告所有之物之支
    配範圍。是此僅係為將來租賃期滿時，避免爭議所約定之條
    款。然此條款仍未排除污水處理設備係屬被告之「應」設置
    之機器設備之一，故被告應有設置之義務。
  另依經驗法則為斷，如由原告支付該筆高達1,000 萬之污水
    處理設備之設置費，亦有未妥。蓋以，若系爭租賃契約合法
    且順利履行時，原告所收得之租金總額為1,920 萬，縱於租
    賃期滿時，該污水處理設備仍屬原告所有，但另考量於該期
    間內可能支出之維修費用及折舊費用後，原告所獲利益實已
    低於其原收租金總額之半數，是若被告主張為真，則系爭租
    賃契約之利益何在，實費人猜疑。
  又依系爭租賃契約第10條之規定，亦可推知當事人間之原意
    乃著重由原告「負責申請」合法執照之義務，若欲擴張該條
    文義包含原告具備污水處理設備之設置義務，似屬牽強。
  另被告須自行設置之機器設備既已包括空氣汙染之處理設備
    及CAS 設備，何以同為環境保護設備之污水設備，獨須由原
    告自行負擔設置。因此，系爭污水處理設備自應由被告自行
    負擔設置，與原告無涉。
  (五)被告主張解除契約，是否合法有效？按契約義務可分為主給
    付義務、從給付義務及附隨義務。申言之，主給付義務係指
    債之關係中固有的，最重要的，得作為決定債之關係類型的
    基本義務而言；從給付義務，係指具有輔助主給付義務之功
    能，其目的在使主給付義務之履行效能達到最大化，換言之
    ，從給付義務之履行係為確保契約給付利益之達成，若從給
    付義務未履行者，縱使已履行主給付義務，該契約之預期給
    付目的可能會有缺憾而不圓滿；附隨義務，係指債之關係於
    其發展過程中，除前述主給付義務、從給付義務外，會依不
    同情形，本於誠信原則發生各種類型的義務總稱，揆諸上述
    ，被告既未提供前揭所示污染防治措施之相關許可證明文件
    及相關配置圖說予原告，是則，原告自無得而提供上揭屠宰
    場變更登記許可證書，從而此項債務不履行，自係可歸責於
    被告，故被告解除契約不合法。
  (六)被告主張同時履行抗辯，應無理由，蓋揆諸上述，原告已依
    約交付租賃物，且原告未於租賃期間提供渠所指之合法使用
    執照乃係可歸責於被告之事由。
  (七)有關抵銷部分：援引原告在鈞院另案（96年度重訴字第20號
    ）之主張及立證。
三、被告抗辯：
  (一)被告租用冷凍庫月租13萬元部分：此部分之租金被告已給付
    至95年6 月。
  (二)原告未提供合於約定使用收益之租賃物之前，被告自得行使
    同時履行抗辯權而拒絕給付屠宰場租金，理由如下：
  1.租賃契約出租人有負使承租人為租賃物使用收益之債務，而
    承租人負支付租金之債務，兩者互為對價，可知租賃契約為
    雙務契約及有償契約。因其為雙務契約，故雙務契約特有之
    同時履行抗辯及危險負擔之規定（民法第264 條、第265 條
    、第266 條、第267 條），於租賃契約亦適用之。
  2.被告係被原告之夫蘇信（訂約時為原告之代理人）所騙而
    與之訂立租賃契約：
  兩造訂立租約時，有介紹人乙○○及見證人鄧啟華在場，被
    告有言明須能每日屠宰雞或鴨6 千至7 千隻，原告之代理人
    即原告之夫蘇信謂「沒問題」，惟其故意隱瞞並未提出該
    屠宰場登記證書，但一再陳稱：「你儘量去建設，污水處理
    廠、電、證照（包含CAS ）均齊全，屠宰場運作絕對沒有問
    題。」依經驗法則，如蘇信有提出該屠宰場登記證書供被
    告觀看，被告即不可能承租，因無法因應被告1 天需屠宰6
    千至7 千隻之需，若非蘇信誑稱：「（屠宰6 千至7 千隻
    ）沒問題。」「你儘量去建設，污水處理廠、電、證照（包
    含CAS ）均齊全，屠宰場運作絕對沒有問題。」等語，則被
    告不可能花費大筆金錢整修建設為每天可屠宰6 千至7 千隻
    雞鴨之設備。
  被告在承租系爭土地廠房之前，即以子己○○之名義在屏東
    縣高樹鄉向高樹農會租地蓋廠房屠宰雞鴨，每天屠宰之數量
    為鴨3 千至4 千隻，最多達5 千隻左右，如為雞最高可達近
    1 萬隻，此情證人乙○○亦可證明，蘇信亦曾前去參觀，
    且曾詢問己○○平常每日屠宰數目，經告以鴨3 千至4 千隻
    ，最多達5 千隻左右，如為雞最高可達近1 萬隻，故被告不
    可能在僅可每小時屠宰雞或鴨143 隻，即每天8 小時僅可屠
    宰1144隻之情形下租用系爭土地廠房，因不符合被告使用之
    規模至鉅。
  蘇信如有當場提出該屠宰登記證書而未隱瞞，則大可附在
    租賃契約內，無庸於訂約時矇蔽被告，因被告如目睹該登記
    證書，即不可能成立租約，故蘇信為達成簽約目的故意隱
    瞞，查其簽約目的除賺取租金外，尚要借被告大力建設後其
    便於向銀行增貸大額之款項。
  被告於整建廠房期間，原告、蘇信暨原告之子蘇永源等多
    人均在場，原有破舊損壞設備之拆除、改裝及增加設備等工
    事，均事先得原告夫妻同意而為，蘇信甚且在場指示工程
    師甲○○如何進行工事，間亦加以催促進度，如整個拆除。
    改裝及增加設備等工事未獲其同意，何以在整建廠房長達2
    至3 個月期間，原告等人毫無任何制止之行為，蘇信反而
    指導如何施作並催促儘快完成之情事。且原告方面嗣後提出
    之屠宰登記證書上雖載有「第二線：每小時屠宰雞143 隻或
    鴨143 隻」乙節，但其第二線設備多已破損斷落無從使用，
    非予拆除不可，原告對拆除亦無異議有如前述。又如承租時
    被告如已明知僅限於每小時屠宰雞或鴨143 隻，則被告不可
    能裝置每天可屠宰6 千至7 千隻之設備有如前述，且急速冷
    凍室僅1 個即綽綽有餘，無需整修裝置2 間急速冷凍室之理
    。被告確係相信蘇信所言，洵無疑義。
  原告嗣後提出之屠宰場登記證書，核其日期為91年9 月16日
    ，按其第二線屠宰雞鴨已停業數年之久，依畜牧法第30-1條
    規定，此部分已視為歇業，由中央主管機關逕予公告註銷之
    。從而被告租用之房地，依規定連1 隻雞或鴨均不能屠宰，
    遑論原告所稱每日可屠宰雞或鴨143 隻。
  3.被告以每月8 萬元承租之屠宰場部分既無從使用，則此部分
    之租金，被告自得行使同時履行抗辯權而拒絕給付。又此部
    分被告既無從使用，故亦無受有利益而有不當得利之問題。
  (三)有關污水處理設備部分：
  1.原告嗣後無誠意履約，竟翻異謂污水處理需花費2 、3 百萬
    元，要被告負擔部分，此情乙○○亦可證明，故原告所述污
    水處理設備費用需花費1 千萬元純屬虛構，且污水處理設備
    本應由原告負擔，花費若干，與被告無關。
  2.原告如履行租約，可收取每年租金96萬元，租期20年可取得
    1,920 萬元，而該設備仍屬其所有，又何損失之有。被告前
    曾以子之名義向高樹農會承租屠宰雞鴨之場地，因無合法執
    照及廢水處理設備，故雖土地面積廣達約5 分地（即約1470
    坪），然租金則僅2 萬元，反觀原告出租之地僅約500 坪，
    因原告稱有合法執照、污水處理廠均無問題，故向原告承租
    之租金高達8 萬元，並填土、築地基工程、排水工程、蓋廠
    房而花費1 千多萬元，原告如履行契約，上開工程對原告至
    為有利，何平白損失之有。
  3.被告前向高樹農會租地，並取得地上物之權利（後因違章已
    拆除）屠宰雞鴨，當時並無合法屠宰執照，且無污水處理設
    備有如前述，僅有2 、3 米之深池（半徑3 公尺）而已，被
    告不曾申請過執照，故亦不知系爭屠宰場之污水處理設施可
    處理若干屠宰之雞鴨，僅聽信原告一再堅稱：「每天屠宰6
    千至7 千隻沒有問題。」「你儘量去建設，污水處理廠、電
    、證照（包含CAS ）均齊全，屠宰場運作絕對沒有問題。」
    等語。被告苟有查驗原告是否有合法執照（屠宰場登記證書
    ），即不可能與之簽約。原告稱：「被告既知原告所持之屠
    宰場登記證書每小時之屠宰量為鴨隻或雞隻143隻，復願意
    簽約，渠內心思維，非原告所得揣測。」云云，毫無事實根
    據。
  4.原告既明知被告租地建廠係為合法屠宰雞鴨，而屠宰雞鴨必
    需有合法之屠宰登記證書，系爭契約第10條所稱「所有合法
    使用之執照使承租人能夠合法營業」及第9 條所稱「甲方（
    即原告）應保證租賃物於乙方（即被告）承租期間能合於使
    用收益之狀態」等語，當然指被告屠宰雞鴨可合法之運作，
    包括污水處理完善而言，況此更經雙方約明在案，原告狀稱
    「並無特別約定出租人需提供何種特定內容之執照始完成其
    給付義務」云云，實屬無據。至於契約中未明定可屠宰若干
    隻，因原告有口頭承諾，被告相信其應會信守承諾（雙方約
    定），故未另於契約內載明。
  (四)原告因請求債務不履行損害賠償等事件，另行起訴請求被告
    應給付15,021,319元（其詳見鈞院96年度重訴字第20號），
    故退萬步言，原告本件主張如有理由，被告亦以另行起訴之
    債權主張抵銷，故原告之請求亦無理由，並聲明：原告之訴
    及假執行之聲請均駁回；如受不利之判決，願供擔保，請准
    宣告免為假執行。
四、兩造不爭執事項：
  (一)兩造係於95年2 月間於同一書面訂立二租賃契約，租賃標的
    物有二，一為坐落屏東縣長治鄉○○段555 地號內面積約50
    0 坪土地及其上建物，約定由被告作為屠宰場使用，租期自
    95年4 月1 日起至115 年3 月30日止，每月租金8 萬元，押
    租金24萬元；二為坐落同地號土地內面積約150 坪之冷凍庫
    ，此部分租金為每月13萬元，且租金已含電費在內，不另收
    取電費。
  (二)被告已交付原告屠宰場租賃之押租金24萬元，另於95年4 月
    及95年6 月5 日分別給付屠宰場租賃之95年4 月份及5 月份
    租金各8 萬元。
  (三)被告就冷凍庫租賃之租金自95年7 月份起至96年12月份止，
    共18個月合計234 萬元尚未給付原告。
  (四)被告曾以95年7 月4 日高雄地方法院郵局2344號存證信函向
    原告催告請求履行契約內容；再以95年10月5 日3531號存證
    信函請求原告答覆其履約之請求，否則將解除契約，請求一
    切損失之賠償，並請求返還借款48萬元；又以95年12月28日
    4580號存證信函通知原告就冷凍庫部分終止租賃契約。原告
    則分別於95年7 月12日、10月2 日及12月28日以存證信函復
    稱其已履行契約內容；並向被告催繳95年6 月至10月份租金
    ；以及本件解除契約不合法。
五、兩造爭執事項：
  (一)原告已否履行兩造系爭租賃契約第10條之約定：「租賃期間
    甲方（即本件原告）需提供乙方（即本件被告）所有合法使
    用之執照使乙方能夠合法營業。」就屠宰場租賃部分提供所
    有合法使用執照使被告能合法經營屠宰場？
  (二)如上開租賃契約第10條所指合法使用執照係指每日屠宰量六
    、七千隻，則取得合法使用執照所需具備的空氣污染、水污
    染防治設施所需具備之機器設備，其設置義務係何人？
  (三)被告主張於95年12月28日以郵局存證信函向原告為解除系爭
    租賃契約之意思表示，是否合法有效？
  (四)原告請求被告給付屠宰場「租金」（95年6 月份至96年12月
    份共19個月）合計152 萬元，有無理由？如有理由，則被告
    得否為同時履行之抗辯？
  (五)原告向被告請求返還自95年6 月份起至96年12月份止共19個
    月使用屠宰場所得相當於租金之「不當得利」合計152 萬元
    ，有無理由？
  (六)如原告主張本件給付租金與返還不當得利之請求為有理由，
    則被告主張以其另就本院96年度重訴字第20號請求債務不履
    行損害賠償等事件對原告之1,502 萬1,319 元債權為抵銷，
    有無理由？
六、有關原告已否履行兩造系爭租賃契約第10條之約定，就屠宰
    場租賃部分提供所有合法使用執照，使被告能合法經營屠宰
    場業務之爭點：
  (一)按租賃之目的，自承租人方面言之，首在於就租賃物為使用
    收益，故出租人應以合於所約定使用收益之租賃物交付承租
    人，且所交付之租賃物須為合於所約定使用收益者始可，否
    則即與債之本旨不合，出租人應負債務不履行之責任。本件
    原告已否履行系爭租賃契約第10條約定：「租賃期間甲方（
    即本件原告）需提供乙方（即本件被告）所有合法使用之執
    照使乙方能夠合法營業。」就屠宰場租賃部分提供所有合法
    使用執照使被告能合法經營屠宰場一節，雖兩造各執其詞。
    惟按契約應以當事人立約當時之真意為準，而真意何在，又
    應以過去事實及其他一切證據資料為斷定之標準，不能拘泥
    文字致失真意，最高法院19年上字第453 號判例著有明文。
  (二)經查證人蘇信就其所以代理原告簽訂系爭租賃契約之緣由
    係證稱：「是我朋友邱元啟說被告在另一個地方的廠房要被
    拆了，所以介紹她來租我的。」等語。而有關本件租賃契約
    簽訂之過程，業據本件租賃契約之介紹人即證人乙○○具結
    證稱：「我有個朋友邱元啟告訴我他們（按即原告）有塊地
    要出租，我就去找蘇信，我就開始跟蘇信談，談屠宰量
    、租金，蘇信告訴我所有的證照都合格，六、七千隻的污
    水處理量都符合，也有CAS （按即CAS 優良農產品證明標章
    ，以下簡稱CAS ），還有220 瓦及440 瓦的電都有，當初就
    是在高樹不合法，被告才會被趕，我告訴蘇信及其家人說
    一定要符合上開條件。」「當初與蘇信談到所有證照都要
    合格，證照是指屠宰證，一天殺六千到七千隻鴨子的量，污
    水要能夠處理一天六千到七千隻鴨子的量及CAS ，因為我不
    懂，所以我當初說跟與屠宰有關的一切證照都要有，而且要
    合格。」「被告之前在高樹是殺鴨、雞，我只知道這兩種，
    當時的屠宰量大約三至四千隻，最多也有到五千隻，這是鴨
    的部分，至於雞最多可以殺到一萬隻。」「當初被告一直叫
    我要蘇信把所有合法的證件拿出來，我就催蘇信，我有
    打電話也有去他工廠很多次，蘇信就帶著我去看污水，看
    任何的都看了，蘇信博就罵我說你們這邊為何不相信人，我
    就安靜，我回去之後就打電話告訴被告，蘇信說為什麼都
    不相信人，他該看的都帶我們去看過了，所以我就罵被告，
    當初蘇信帶我去看污水的時候，跟我說污水設備這麼大，
    不要說六、七千隻，一萬隻也可以，如果不是我罵被告，她
    可能就不會跟原告簽這份契約，因為蘇信什麼都沒有拿出
    來。」各等語（詳見本院卷第99頁至第102 頁）。
  (三)另證人即書立系爭租賃契約書之見證人鄧啟華結證稱：「當
    時是被告要承租一塊約五百多坪的農地，裡面要做鴨子處理
    場，要我幫她打這份合約，順便當中間人。」「被告請我來
    幫忙打合約，蘇信有去跟被告一起討論合約的內容。」「
    95年1 月初被告跟蘇信帶我去現場，當場就是一天大概要
    屠宰六千到七千隻的量，蘇信說即使屠宰一萬隻也都沒有
    問題，因為在簽約之前這都要先確認，請蘇信把文件都要
    準備出來。」「這條是我另外打出來，所謂合法執照是指六
    千到七千隻屠宰證明、污水處理及CAS ，空污有講到，但沒
    有講到要列為正式，當時簽約時，第一次就沒簽成，第二次
    去的時候就把這條先打好，如果文件有拿出來，這條就刪除
    ，若沒有拿出來，我們就整個包山包海全部包下去，就是他
    必須同意整個六千到七千隻、污水量及CAS 這三樣，但空污
    不含在裡面，這部分蘇信也知道，這部分相當明確。」「
    簽約時有提出請蘇信提出證明，但他沒有拿出來，我們在
    簽約之前有打電話請他準備這些文件，他並沒有拿出來，我
    們所謂的文件是指每天可以殺六、七千隻的證明文件，但他
    簽約時都沒有提出來，因為明確講好了，如果他有提出，我
    就會把契約書第10條刪掉，但他都沒有拿出來，所以第10條
    才保留，我才會在見證人的地方簽名。」「之所以沒有載明
    要有每天屠宰量六、七千隻合格的屠宰數量，是因不只這些
    ，還有CAS 及污水，全部都沒有提出來，因為我不曉得後面
    還有什麼問題，除此之外還有空氣污染，而且蘇信的意思
    說他的符合點的量都有，他說全部都沒有關係，讓你包山包
    海都沒有關係。所以這條就不刪，所以我就告訴蘇信說我
    當見證人，日後如果有問題我可以當見證人。」各等語（詳
    見本院卷第103 頁至第106 頁）。
  (四)綜觀上述三位證人證述之簽約過程可知，被告向原告承租不
    動產之目的係為合法經營屠宰場，原告亦基於此認知而與被
    告就屠宰場簽訂租賃契約書（第10條）明白約定：「租賃期
    間甲方（即本件原告）需提供乙方（即本件被告）所有合法
    使用之執照，使乙方能夠合法營業。」足證原告之契約義務
    不僅止於單純提供租賃物而已，尚須就該租賃物提供所有合
    法經營屠宰場營業所應具備之合法使用執照，以使被告能夠
    合法營業始符合本件屠宰場租賃契約之債之本旨。而由證人
    乙○○及鄧啟華之證述可知，系爭租賃契約訂約經過係由證
    人蘇信代原告出面與被告之代表乙○○洽談後，由被告委
    託證人鄧啟華繕寫擬就系爭租約內容，再由兩造簽訂，其中
    關於第10條之約定，證人鄧啟華亦明白證述係因為蘇信簽
    約時始終未提出當初講妥之文件，包括六千至七千隻屠宰證
    明、污水處理及CAS 等文件，故第10條才未刪除等語，證人
    鄧啟華雖係受被告委託，但其見證兩造之簽約經過，且如被
    告未曾如此明確要求原告至少應具備上述文件以準備簽約之
    用，證人鄧啟華又豈能如此明確陳述簽約時原告應準備之合
    法執照是指上述文件，故證人鄧啟華所證述內容應是兩造當
    初約定之內容，亦即系爭租賃契約第10條所指「所有合法使
    用之執照」至少包括可屠宰六至七千隻雞鴨之屠宰證明、污
    水處理及CAS 等文件，應堪採取。
  (五)至於證人蘇信雖證稱系爭租賃契約書所謂合法使用之執照
    僅指永源有限公司申請登記每小時屠宰雞或鴨143 隻之屠宰
    證而已，其曾將屠宰證影本交付被告，但雙方並未約定屠宰
    量（詳見本院卷第157 頁至第160 頁）云云，顯與被告前述
    簽約之目的不符，尚難遽採，復與上開證人乙○○及鄧啟華
    之證詞齟齬，而原告就其主張業於簽約前交付或提示載明屠
    宰量為每小時143 隻雞鴨之屠宰登證書予被告一節，並未另
    行舉證以實其說，衡諸證人蘇信係原告之夫，並為原告處
    理本件屠宰場租賃簽約事宜，要難期待其為完全而真實之陳
    述，其證詞尚不能為原告有利之證明。綜上所述，原告就被
    告之屠宰畜禽種類及最高屠宰量等屠宰場登記必要記載事項
    ，既未能依被告之經營內容與規模為據，而提出合法經營屠
    宰場須具備之所有合法使用執照作為給付，自難謂合乎本件
    租賃契約之債之本旨。
七、有關系爭租賃契約第10條所指合法使用執照如係指每日屠宰
    量六、七千隻鴨或雞，則取得合法使用執照所需具備的空氣
    污染、水污染防治設施之機器設備，應由何人設置之爭點：
  (一)按出租人應以合於所約定使用收益之租賃物，交付承租人，
    並應於租賃關係存續中，保持其合於約定使用、收益之狀態
    ，民法第423 條定有明文。依兩造就屠宰場簽訂之租賃契約
    書第10條明白約定：「租賃期間甲方（即本件原告）需提供
    乙方（即本件被告）所有合法使用之執照，使乙方能夠合法
    營業。」足見原告之契約義務非僅止於單純提供租賃物而已
    ，尚須就該租賃物提供所有合法經營屠宰場營業所應具備之
    合法使用執照，以使被告能夠合法營業，始符合本件屠宰場
    租賃契約之債務本旨自明。
  (二)次按申請屠宰場設立、變更登記均應檢附環境保護主管機關
    審查核准之污染防治措施計畫或相關許可證明文件，有原告
    所提申請屠宰場設立、變更登記及停（歇）業應檢附文件表
    在卷可稽，足見污染防治措施經環境保護主管機關審查核准
    乃設立屠宰場之必要條件，此亦經行政院農業委員會動植物
    防疫檢疫局高雄分局肉品檢查課課長梅念祖證述甚明（詳見
    本院卷第371 頁至第372 頁）。準此以言，經環境保護主管
    機關審查核准之污染防治措施計畫或已有相關許可證明文件
    ，乃合法經營屠宰場營業之必要要件，凡領有屠宰場登記證
    書者，應可信其業經環境保護主管機關審查核准其污染防治
    措施計畫或已有相關許可證明文件。
  (三)經查本件被告為合法經營屠宰場而與原告約定就租賃物應提
    供所有合法經營屠宰場營業所應具備之合法使用執照，業如
    前述，而依證人乙○○及鄧啟華之上開證詞可知，原告之夫
    蘇信為原告處理本件屠宰場租賃簽約事宜之際，即聲稱當
    時所有的證照都合格，六、七千隻的污水處理量都符合，即
    使屠宰一萬隻也都沒有問題等語，足證蘇信係以系爭屠宰
    場之污染防治設備業已具足為前提而與被告簽訂租約，是以
    原告自應設置污染防治設施之機器設備，使被告能夠合法經
    營屠宰業，始符合本件屠宰場租賃契約之債務本旨自明。
  (四)原告雖主張被告在89年12月1 日至92年11月30日曾租地興建
    廠房及機器設備屠宰鴨隻，並有每天3 千至4 千隻，甚至5
    千隻之屠宰量，則被告應知悉屠宰鴨隻，除需有屠宰之機器
    設備外，尚需有合乎規定之廢水處理設備等，始得合法進行
    屠宰，而該廢水處理設備等應由被告負責，亦可由被告所提
    契約書第8 條約定「環保污染防治設施」應由乙方即承租人
    （己○○）負責，即足證明等語。就此被告則以其在承租系
    爭屠宰場前，以子己○○之名義向屏東縣高樹鄉農會租地蓋
    屠宰場（地上物因係違章嗣遭拆除）屠宰雞鴨，因無合法執
    照及廢水處理設備，故雖土地面積廣達約5 分地（約1,470
    坪），然租金則僅2 萬元，反觀原告出租之地僅約500 坪，
    因原告稱有合法執照、污水處理廠均無問題，故向原告承租
    之租金高達8 萬元，並須自行負責填土、築地基、蓋廠房及
    排水工程而花費1 千多萬元等語置辯，並提出原告所不爭之
    高樹鄉農會與己○○簽訂之契約書為佐。就上開兩契約相互
    對照以觀，顯見被告確係因原告聲稱有合法屠宰執照及污水
    處理設備，故願在支出4 倍租金而僅使用三分之一面積土地
    之懸殊情形下，與原告成立系爭屠宰場租賃，益徵系爭租賃
    契約第10條所指「所有合法使用之執照」，除可屠宰六至七
    千隻雞鴨之屠宰證明外，亦包括合乎規定之污水處理設施。
八、有關被告主張於95年12月28日以郵局存證信函向原告為解除
    系爭租賃契約之意思表示，是否合法有效之爭點：
  (一)按出租人應以合於所約定使用收益之租賃物，交付承租人，
    並應於租賃關係存續中，保持其合於約定使用、收益之狀態
    ，民法第423 條定有明文。本件原告未依系爭屠宰場租賃契
    約第10條之約定，以合於所約定使用收益之租賃物交付被告
    ，應負債務不履行之責任，既如前述，且查被告曾以95年7
    月4 日高雄地方法院郵局2344號存證信函向原告催告請求履
    行契約內容；嗣以95年12月28日4580號存證信函通知原告解
    除屠宰場之租賃契約等情，為原告所不爭執，堪信屬實。
  (二)次按解除契約，係指當事人之一方，行使其本於法律或契約
    所定之解除權，使契約自始歸於消滅之一方的意思表示而言
    ，租賃契約一經合法成立，除有終止之原因外，不能以解除
    之意思表示使之消滅；但在出租人尚未合法交付租賃物與承
    租人以前，當事人之一方非不得依民法第254 條規定解除租
    賃契約；惟租賃為繼續性契約，租賃契約如經當事人履行者
    ，若使其自始歸於消滅，將使法律關係趨於複雜，故僅得終
    止契約，使契約嗣後失其效力。於出租人應負瑕疵擔保責任
    時，其法律上效果，本諸繼續性契約之特色，應認承租人係
    行使終止權，而非解除權（最高法院51年度台上字第2829號
    判例、同院91年度台上字第577 號、93年度台上字第161 號
    判決參照）。準此以言，本件被告以原告債務不履行為由所
    為上開解除契約之意思表示，應認係行使終止權。因此，系
    爭屠宰場租賃契約並非自始歸於消滅，僅於終止契約後始失
    其效力。
九、有關原告請求被告給付屠宰場「租金」（95年6 月份至96年
    12月份共19個月）共152 萬元，有無理由？如有理由，則被
    告得否為同時履行之抗辯？
  (一)按因契約互負債務者，於他方當事人未為對待給付前，得拒
    絕自己之給付，民法第264 條定有明文。次按出租人應以合
    於所約定使用收益之租賃物交付承租人，民法第423 條定有
    明文，此乃出租人之主要義務，而與承租人租金之支付義務
    互有對價關係，出租人如不盡此義務，承租人自得行使其同
    時履行抗辯權，最高法院著有69年台上字第1798號判決可資
    參照。
  (二)本件原告未依系爭屠宰場租賃契約第10條之約定，以合於所
    約定使用收益之租賃物交付被告，業如前述，則被告就原告
    於系爭屠宰場租賃契約終止前之租金請求權，行使同時履行
    抗辯權而拒絕給付，即於法有據。至於系爭屠宰場租賃契約
    終止後，因契約嗣後失其效力，原告請求給付租金，即乏依
    據。從而原告請求被告給付95年6 月份至96年12月份共19個
    月之屠宰場租金合計152 萬元，即非有理由，不應准許。
十、有關原告得否向被告請求返還自95年6 月份起至96年12月份
    止共19個月使用系爭屠宰場所得相當於租金之不當得利合計
    152 萬元之爭點：
  (一)原告主張被告自95年6 月份起至96年12月份止使用系爭屠宰
    場獲得相當於租金之不當得利合計152 萬元等語，為被告所
    否認，並以其承租之系爭屠宰場既無從用以合法營業，即無
    不當得利等語置辯。按不當得利返還請求權，以無法律上之
    原因而受利益為其成立要件之一，故主張此項請求權成立之
    原告，應就無法律上之原因而受利益之事實，負舉證責任（
    最高法院77年台上字第1756號判決參照）。
  (二)經查，依前述三位證人蘇信、乙○○及鄧啟華證述之系爭
    屠宰場租賃契約簽約過程可知，被告向原告承租不動產之目
    的係為合法經營屠宰場，原告亦基於此認知而與被告就屠宰
    場簽訂租賃契約書，足證原告之契約義務不僅止於單純提供
    租賃物而已，尚須就該租賃物提供所有合法經營屠宰場營業
    所應具備之合法使用執照，以使被告能夠合法營業，始符合
    本件屠宰場租賃契約之債之本旨。本件原告既迄未依系爭屠
    宰場租賃契約第10條之約定，以合於所約定使用收益之租賃
    物交付被告，業如前述，足見被告迄未能在系爭屠宰場合法
    營業，則被告辯稱未獲利益等語，即堪採信。原告此部分之
    請求即難准許。
十一綜據上述，被告就冷凍庫租金自95年7 月份起至96年12月份
    止共18個月租金合計234 萬元尚未給付原告之事實，既不爭
    執，則原告起訴請求被告應給付234 萬元及其中156 萬元部
    分自起訴狀繕本送達翌日即96年7 月26日起；另78萬元自擴
    張聲明狀送達之翌日即97年11月18日起，均至清償日止，按
    週年利率百分之五計算之利息，即有理由，應予准許；逾此
    範圍之請求，則為無理由，應予駁回。惟被告另以其業以原
    告未履行系爭屠宰場租賃契約債務為由，起訴請求原告賠償
    建設屠宰場之損失1,240 萬7,589 元、逾期抓鴨補貼鴨農飼
    料費用73萬9,269 元、逾期抓鴨致定期購買之小鴨棄養折損
    補貼款99萬4,461 元，併訴請返還押租金24萬元與已給付之
    租金16萬元，以及依消費借貸之法律關係，請求被告清償於
    95年6 月2 日向原告所借用之48萬元，合計1,502 萬1,319
    元本息，爰主張以之與原告之本件請求抵銷等語，資為抗辯
    。經查被告主張之上開債權，業經本院以96年度重訴字第20
    號民事判決原告應賠償債務不履行之損害716 萬1,586 元及
    返還押租金24萬元與已給付之租金16萬元，並償還借款48萬
    元，合計804 萬1,586 元，及自96年2 月15日起至清償日止
    ，按週年利率百分之五計算之利息，有該民事判決附卷可稽
    ，自堪信實。是以，兩造既互負債務，而其給付種類相同，
    並均屆清償期，從而，被告主張以其本件債務，與業經本院
    96年度重訴字第20號判決之原告債務，互為抵銷，即無不合
    。經抵銷計算後，因原告應給付被告之金額為804 萬1,586
    元遠大於其得向被告請求之金額234 萬元。因此，原告之本
    件請求權已經被告主張抵銷而全數消滅。從而，本件原告訴
    請被告應給付386 萬元，及其中260 萬元部分自起訴狀繕本
    送達翌日即96年7 月26日起；其餘126 萬元自擴張聲明狀送
    達之翌日即97年11月18日起，均至清償日止，按週年利率百
    分之五計算之利息，為無理由，爰連同其假執行之聲請，併
    駁回之。
據上論斷，本件原告之訴無理由，依民事訴訟法第七十八條，判
決如主文。
中    華    民    國    98    年    10    月    16    日
                        民事第一庭法官  孫  國  禎
正本係照原本作成。
如對判決上訴，須於判決送達後廿日內向本院提出上訴狀，其未
表明上訴理由者，應於提出上訴後二十日內向本院補提理由書狀
（均須按他造當事人之人數附繕本）。
中    華    民    國    98    年    10    月    16    日
                                書記官  曾  文  玲


司法院資訊處製作；財團法人民間司法改革基金會備份。
